最高法院刑事判決                              八十六年度台上字第二三六六號
    上 訴 人  甲○○
右上訴人因貪污案件，不服台灣高等法院台中分院中華民國八十五年七月四日第二審
判決（八十五年度上訴字第一四四號，起訴案號：台灣彰化地方法院檢察署八十四年
度偵字第五五二六號），提起上訴，本院判決如左：
    主  文
原判決關於罪刑部分撤銷。
甲○○依據法令從事公務之人員，侵占公有財物，處有期徒刑壹年拾月，褫奪公權參
年，緩刑肆年。
    理  由
本件原判決認定上訴人甲○○係彰化市公所第一公墓納骨堂（以下稱納骨堂）之臨時
僱用人員，除負責該納骨堂之清掃、值夜工作外，尚應接受該納骨堂管理員吳文章指
派之工作，而由吳文章指派向申請使用納骨堂之民眾收取使用規費，及於吳文章開立
繳款書後，持規費款項解繳台灣銀行彰化分行，為依據法令從事公務之人員。於民國
八十四年四月十七日上午，彰化市民陳清森、林金美夫婦為其父陳犁、母王素之遺骸
申請進堂使用該納骨堂，經擇定位置後，由該納骨堂之管理員吳文章編定進堂號碼為
第七五四、七五五號，並由林金美當場將進堂使用規費共新台幣（下同）三萬元交付
予在旁協助收費之甲○○收訖，管理員吳文章雖同時開立該三萬元使用規費收據予林
金美，惟漏未登錄於進堂登記簿上，致於同日下午將前開二個號碼重新編定登錄予彰
化市民楊君明之先人使用，而漏開陳犁、王素之繳款書。嗣甲○○於八十四年四月十
八日解款繳庫時發現上情，竟不查明原委，意圖為自己不法之所有，乘機將其所持有
之該三萬元挪作生活零用，而加以侵吞入己。迄至八十四年五月初，彰化市公所民政
課公墓業務承辦人吳學成查核帳目及單據時，發現該筆款項未解繳公庫，乃責由吳文
章轉向林金美查詢，復由林金美與甲○○電話對質後，甲○○始坦承上情，並於八十
四年五月十一日下午自其郵局帳戶提領三萬元繳庫，嗣於法務部調查局彰化縣調查站
偵訊中，自白其犯罪等情。係以前揭事實，經訊上訴人對於上開時日擔任納骨堂之臨
時僱用人員，除擔任打掃等工作外，於納骨堂管理員吳文章就任後，即要求其收取納
骨堂使用規費及繳庫工作，八十四年四月十七日有收取陳清森、林金美夫婦所繳交使
用規費三萬元，且未於八十四年四月十七日一併繳交公庫，及於事後被發現後始將款
項繳回解庫等情，並不諱言，但矢口否認有侵占犯意，辯稱：係因吳文章未就此部分
開立繳款書，伊無法繳交，並無侵占之意云云。經查上訴人於收取陳清森、林金美夫
婦所繳上開款項後，因吳文章重複編號給另一申請人楊君明，而漏開陳犁、王素之繳
款書，上訴人即將該三萬元私自留用，作為生活零用等支出，嗣經吳學成發現後，再
由林金美與上訴人對質，上訴人始承認有收取前開款項，並自郵局提領三萬元繳庫等
情，業據上訴人於法務部調查局彰化縣調查站訊問時，坦承不諱，並經證人即任職彰
化市公所民政課之吳學成於彰化縣調查站訊問時證稱：「吳文章因係管理員，而綜理
該納骨堂全盤業務，甲○○除負責清掃、值夜工作外，尚須接受吳文章指派工作……
」、「……後來吳文章便於八十四年五月十二日以簽呈明事由，並表示係雇工甲○
○利用未將陳清森申請案登錄的作業疏失機會侵占渠所繳納三萬元的規費，事後經其
追問並與陳尊仁、林金美等人對質後，甲○○始坦承侵吞該筆款項。」等語，核與另
證人即該納骨堂管理員吳文章及林金美分別於彰化縣調查站訊問時、偵查時及原審審
理時指證情節相符，復有吳文章所呈之簽呈影本一份，陳清森為陳犁、王素申請使用
納骨堂之使用申請書影本二份，及林金美提出繳款人為陳清森、金額為三萬元之八十
四年四月十七日使用規費收據影本一份，繳款人為楊君明之使用規費收據影本一份，
上訴人所有於八十四年五月十一日提款三萬元用以繳回上開三萬元之郵政存簿儲金儲
金簿影本一份，及八十四年四月十七日該納骨堂向台灣銀行彰化分行解繳使用費之彰
化市公所繳款書一份可資佐證。上訴人固於審理時辯稱係管理員吳文章漏未就此部分
開立繳款書，伊始未繳交。然查吳文章於八十四年四月十八日、同月二十一日、同月
二十四日，尚另為繳交納骨堂使用規費，而開立繳款書，有繳款書在卷可憑，苟上訴
人僅因吳文章八十四年四月十七日漏開此部分繳款書而未解繳公庫，何以其後未告知
吳文章補開繳款書﹖是上訴人所辯顯係事後卸責飾詞，不足採信。又上訴人於原審雖
另辯稱：伊錢都鎖在納骨堂的櫃子裡，到五月十日吳學成發現後，再核對登記簿才知
道吳文章漏登載，伊不知道多出三萬元，當時伊還有收取骨灰罐等其他費用混在一起
云云。查納骨堂固另有販售骨灰罐，然於八十四年四月十八日已將該日之前出售之骨
灰罐十三個所收款項解庫，八十四年四月二十七日又將之前出售之骨灰罐十一個所收
款項解庫，有此部分繳款書二紙可證（放卷附證物袋內），且出售骨灰罐均有記帳，
亦經證人鍾運揮到庭證述確實，是上訴人應無因出售骨灰罐而保有其款項致生本件所
收取上開納骨堂使用規費混淆不清之可能，此部分所辯亦與事證不符，應係事後卸責
飾詞，仍應以上訴人於彰化縣調查站所為與事證相符之自白為可採，事證明確等情。
為其所憑之證據及認定之理由。並以上訴人受僱於彰化市公所擔任臨時僱用人員，依
納骨堂管理員之指派有收取使用納骨堂之使用規費之職務，已如前所述，就此而言，
上訴人仍係依法令從事公務之人員，是其將職務上所持有應繳庫而尚未指定使用內容
屬公有財物之納骨堂使用規費挪作生活零用，易持有為所有加以侵占，為犯貪污治罪
條例第四條第一項第一款之罪。又上訴人於調查站調查時自白，依貪污治罪條例第八
條規定予以減輕其刑，又上訴人所圖得之財物，在新台幣五萬元以下，再依同條例第
十一條第一項之規定遞減輕其刑，又斟酌上訴人智識程度較低，且本件情節亦輕，所
得財物不多，又於被發現後，即自動解繳國庫，惡性不大等情狀，如量處法定最低度
刑，客觀上顯有可憫恕之處，宜依刑法第五十九條再予酌減其刑。第一審判決，依普
通侵占罪論處罪刑，其認事、用法均有可議，無可維持。乃撤銷第一審不當之判決，
引用八十五年十月二十三日修正前貪污治罪條例第二條、第四條第一項第一款、第八
條、第十一條第一項、第十六條，刑法第十一條前段、第五十九條、第三十七條第二
項、第七十四條第一款，論上訴人以依據法令從事公務之人員，侵占公有財物罪。審
酌上訴人犯罪情節輕微，犯後已自行將所侵占之三萬元繳庫等一切情狀，量處有期徒
刑一年十月，並依同條例十六條宣告褫奪公權三年。又以上訴人未曾受有期徒刑以上
刑之宣告，有台灣台中地方法院檢察署刑案資料查註紀錄表一份在卷可證，其因一時
貪念，偶罹刑典，且事後於調查站調查時自白，表示悔意，復已將侵占款繳庫，經此
判刑後，應知警惕而無再犯之虞，因認所宣告之刑，以暫不執行為適當，併予宣告緩
刑四年，用勵自新。經核原判決認事用法，原無不合。惟查行為後法律有變更者，適
用裁判時之法律；但裁判前之法律有利於行為人者，適用最有利於行為人之法律，為
刑法第二條第一項所明定。貪污治罪條例，已於八十五年十月二十三日修正公布施行
，關於侵占公有財物罪之刑罰，以及自白減輕其刑之要件，與修正前之貪污治罪條例
之規定，已有不同，原判決未及依刑法第二條第一項之規定為新舊法之比較適用，其
判決即屬無可維持。但此情形，並不影響本件事實之確定，應由本院將原判決罪刑部
分撤銷改判，仍依有利於上訴人之行為時法，判決如主文。
據上論結，應依刑事訴訟法第三百九十七條、第三百九十八條第三款、第三百九十三
條第四款，修正前貪污治罪條例第二條、第四條第一項第一款、第八條、第十一條第
一項、第十六條，刑法第十一條前段、第二條第一項但書、第五十九條、第三十七條
第二項、第七十四條第一款，判決如主文。
中      華      民      國    八十六    年      四      月    二十四    日
                              最高法院刑事第六庭
                                  審判長法官  黃  劍  青
                                        法官  劉  敬  一
                                        法官  林  增  福
                                        法官  林  文  豐
                                        法官  邵  燕  玲
      右正本證明與原本無異
                                              書  記  官
中      華      民      國    八十六    年      五      月      二      日
